【裁判字號】    99,訴,103
【裁判日期】    990616
【裁判案由】    所有權移轉登記
【裁判全文】
臺灣嘉義地方法院民事判決               99年度訴字第103號
原      告  丙○○
訴訟代理人  劉倫仕律師
被      告  乙○○○○○○
訴訟代理人  楊瓊雅律師
上列當事人間所有權移轉登記事件，於民國99年6月2日言詞辯論
終結，本院判決如下：
    主  文
原告之訴駁回。
訴訟費用由原告負擔。
    事 實 與 理 由
壹、程序方面：
    按訴狀送達後，原告不得將原訴變更或追加他訴。但被告同
    意者，不在此限；又被告於訴之變更或追加無異議，而為本
    案之言詞辯論者，視為同意變更或追加，民事訴訟法第255
    條第1 項第1 款及第2 項定有明文。本件原告起訴時本係以
    借名登記契約終止後之返還登記請求權為其請求權基礎，經
    過審理後，嗣於民國99年3 月10日、同年6 月2 日言詞辯論
    期日聲請追加依民法第767 條之規定為請求權基礎。被告對
    於原告訴之追加並無異議，且為本案之言詞辯論，依上揭規
    定，視為同意追加，自應准許原告為上開訴之追加。
貳、實體方面：
一、原告起訴主張：
  (一)按當事人約定，一方（借名者）經他方（出名者）同意，而
    就屬於一方現在或將來之財產，以他方之名義，登記為所有
    人或其他權利人，即為借名契約。而在現行法下，借名契約
    乃無名契約，著重當事人間之信任關係，依私法自治原則，
    自無不可，應屬合法有效之契約，故當事人間之權利義務，
    契約未約定者，則以補充解釋之方法定之，並參考民法關於
    委任之相關規定，類推適用委任關係終止、消滅之規定（最
    高法院91年度台上字第1871號民事判決參照）。又當事人之
    任何一方得隨時終止委任契約，民法第549 條第1 項亦定有
    明文。準此，借名登記契約類推適用委任契約關於終止規定
    之結果，契約當事人之任何一方得隨時終止借名登記契約。
    經查：
    1.原告之獨子陳世昌與被告於民國88年結婚，原告係被告之
      公公。而原告自上代開始即經營佛俱雕刻及相關雜貨事業
      ，並於民國72年向嘉義縣政府登記為「世昌佛俱雕刻社」
      ，原告擔任負責人至今，後生意興隆，乃命原告之子陳世
      昌與被告夫婦兩人，代尋店面擴大營業。
    2.後於94年間，果以新台幣（下同）7,200,000 元之代價，
      向訴外人丁○○購買一大型連棟房屋如附表所示，作為新
      店面使用（下稱系爭房地），此有嘉義縣政府營利事業登
      記證（見本院卷第7 頁）、嘉義縣大林地政事務所第二類
      登記謄本影本（見本院卷第10至第21頁）、不動產買賣契
      約書為據（見本院卷第22至第25頁）。惟購買系爭房地當
      時，因原告本身、原告之妻陳朱秀麗、原告之子陳世昌名
      下皆已另有房屋，為爭取政府優惠房屋貸款利率，乃與被
      告約定由伊出面登記，並由被告夫婦二人去辦理相關細節
      。然實際上，所有系爭房地買賣價金均由原告所支出，此
      有原告之妻陳朱秀麗於彰化銀行93年12月21日提領
      300,000 元現金及94年1 月6 日轉提2,000,0 00元作為頭
      期款之存摺存款帳號資料及交易明細表（見本院卷第26頁
      ）可證，核與前開買賣契約書末交款備忘錄中之交款時間
      皆相符，應屬可採。是原告仍為真正所有權人（惟當時因
      信任被告而未簽署書面）。
    3.陳世昌與被告夫婦兩人受原告之命分擔店內營業與會計工
      作，兩人每月除生活開銷自店內支出外，並各領有薪資5,
      000 元。後於97年12月起，因原告認「世昌佛俱雕刻社」
      經營帳目有異狀，乃自被告處收回會計帳目管理權限，此
      有97年全年店內帳目表可證（見本院卷第98頁至第125 頁
      ），至97年11月底止，內均有被告親自書寫之「世昌薪資
      5000」、「嘉文薪資5000」（橘色螢光所示）、「代款
      26000 」等紀錄可據。
    4.查系爭房地之總價金為7,200,000 元，頭期款2,200,000
      元及代書規費等100,000 元共2,300,000 元係由原告交由
      被告代為支付（見本院卷第26頁），後總額5,000,000 元
      之房貸亦係由原告店內每月支出26,000元不等（見本院卷
      第98頁至第125 頁），至今仍由原告按月給付中，是系爭
      房地之總價金完全由原告負擔，被告並未負擔支出分文，
      核屬無疑。
    5.綜上，系爭房地之真正所有人既為原告，且兩造間成立借
      名登記契約，已如前述，原告雖之前多次催告被告返還系
      爭房地，惟均遭被告拒絕，日前因被告與原告之子陳世昌
      感情生變，無故離家，至今下落不明，此有嘉義縣警察局
      大林分局失蹤人口案件登記表1 份（見本院卷第27頁）可
      據，且擅自將系爭房地設定最高限額抵押權（最高擔保債
      權額2, 400,000元），並出租予不明來歷之他人，危及被
      告一家人之營業與生活，爰以本訴狀繕本同時向被告重申
      為終止借名登記契約之意思表示，並本於借名登記契約終
      止後之返還登記請求權及民法第767 條所有物返還請求權
      ，請求鈞院判決如訴之聲明第1 項所示，以維法制，並維
      權益。
  (二)另對被告提出答辯表示意見如下：
    1.關於系爭房地之價金究由何人支出乙節：
      (1)頭期款2,200,000 元部分：被告雖不否認係由原告等轉
        帳匯入，但主張係原告「贈與」與伊。惟查，原告辛苦
        工作一輩子，始購入系爭房地作為店面使用，如今尚有
        貸款4 百餘萬元未清償，怎可能輕易贈與大筆金錢給被
        告：況原告膝下有其他子女，如有餘力何以不贈與給其
        他子女？此實與常情不合。況被告亦未提出贈與契約之
        證明（書面或證人），故主張2,200,000 元係受贈而來
        云云，實不足採。
      (2)就每月房貸部分，被告另以：每月房貸98年2 月起前係
        由伊之帳戶扣繳，自98年3 月起係由伊所經營開設之「
        世昌佛俱百貨」繳納等語置辯。惟查：
        原告固不否認98年2 月起前每月房貸係由被告帳戶內
          扣繳，惟此係來自原告所開設之「世昌佛俱雕刻社」
          營收內所繳付，而被告擔任會計一職所致。
        實際上，被告所主張之「世昌佛俱百貨」事實上即「
          世昌佛俱雕刻社」，兩者於同一地點營業、使用同一
          帳目，且僅有一合法登記主體，負責人即原告，此有
          嘉義縣政府營利登記證乙紙為據（見本院卷第7 頁）
          ，是被告主張另有「世昌佛俱百貨」存在，實無根據
          。
        被告固提出之所謂30萬元解約證明作為被告為商號真
          正經營人之根據，然該數額不僅遠不足開店所需，時
          間點上非無疑問，亦難證明係真正用於開店所用，實
          難遽信。
        綜上，系爭房地之每月房貸，係由原告所經營之「世
          昌佛俱雕刻社」繳納，應屬明確。
    2.關於系爭房地之契約執行等細節究由何人執行乙節：
      (1)就系爭房地之買賣契約部分：查系爭房地之買賣契約，
        係由原告基於一家之長身分命原告之子陳世昌與仲介之
        居間人接洽，原告一家（包含被告）在簽約當日之前皆
        未與出賣人丁○○接觸，直至簽約當日原告一家始共赴
        丁○○與其簽約。
      (2)就系爭房地之銀行貸款契約部分：被告固主張若原告不
        熟悉契約貸款等細節，則可見房屋真正所有人並非原告
        云云。惟查，原告身為一家之長，又年紀老邁，既將店
        內營業與會計工作分別交代被告夫婦兩人，則命被告夫
        婦兩人代為辦理相關房屋貸款契約，實屬正常，不能因
        此推論原告並非真正所有權人。
    3.又原告等為經營小本生意者，對利息相當計較，才會去爭
      取政府優惠房屋貸款利率，並非因無資力才去申請，被告
      所辯應屬誤會。
    4.「世昌佛俱雕刻社」之外，雖有「世昌佛俱百貨」之名，
      然此皆屬「世昌佛俱雕刻社」名下不同部分，並無「世昌
      佛俱百貨」獨立存在，亦無登記資料。是被告所辯「世昌
      佛俱百貨」之負責人係伊乙節，僅空言主張，並無任何證
      據可供證明。
    5.另被告主張訂約事宜皆由伊出面與賣主等接洽，然丁○○
      與甲○○均到庭證稱不認識被告，是被告所辯，顯非可信
      。
    6.被告始終主張，系爭「世昌佛俱雕刻社」或「世昌佛俱百
      貨」之老闆為陳世昌，並非原告。關於此節，懇請鈞院訊
      問陳世昌，即可明瞭。
  (三)並聲明：1.被告應將附表所示之系爭房地移轉登記與原告。
    2.訴訟費用由被告負擔。
二、被告則以：
  (一)原告99年2 月9 日民事起訴狀內容諸多與事實不符，被告均
    否認之。本件兩造間並無借名登記之約定，亦無成立借名契
    約之法律關係，原告應就其主張兩造間有借名契約之法律關
    係存在負舉證責任：
    1.緣被告於88年5 月16日與原告之子陳世昌結婚，婚後育有
      一雙兒女陳郁凱（88年9 月29日生）、陳思寧（90年6 月
      29日生），有戶籍謄本可稽，被告與原告之子陳世昌結婚
      後，陳世昌仍隨原告在嘉義縣溪口鄉住家「世昌佛俱雕刻
      社」從事雕刻工作，於89年間因被告有朋友經營佛具買賣
      ，遂與陳世昌商量開設「世昌佛具百貨」，當時被告係拿
      出自己的定存30萬元開店（見本院卷第73頁），原本店面
      使用婆婆陳朱秀麗名下嘉義縣大林鎮○○里○○路○段
      238 號房屋，惟238 號房屋面積僅10餘坪，因店面不敷使
      用，遂以每月租金1 萬2 千元另外再承租附近2 間店面，
      約承租使用3 年。
    2.「世昌佛具百貨」均由被告及陳世昌共同經營，與原告無
      關。原告自72年起經營「世昌佛俱雕刻社」，其營業地址
      原本設於嘉義縣溪口鄉住家，直至90年1 月4 日變更營業
      登記地址為「嘉義縣大林鎮○○里○○路○ 段238 號」房
      屋（見本院卷第7 頁），惟實際雕刻場所仍在嘉義縣溪口
      鄉住家，亦與之後被告與陳世昌購買之系爭房地無關。
    3.被告與陳世昌覺得店面太小，需要另外承租大一點的店面
      ，後來夫妻商量可以自己買房子，被告遂開始找店面、看
      房子，剛好有客人向陳世昌表示附近有房屋即系爭房地租
      約將到期，問被告夫妻有無喜歡，可以賣給被告夫妻當店
      面使用，被告夫妻才透過友人甲○○與屋主丁○○接洽系
      爭房地買賣事宜，約定買賣總價款為720 萬元，由被告出
      面與屋主丁○○簽訂不動產買賣契約書，並於94年1 月3
      日簽約時由被告簽發票號CB00000000、付款人台南區中小
      企銀大林分行、面額30萬元之支票乙紙支付出賣人30 萬
      元，另約定94年1 月7 日繳款190 萬元，由被告簽發票號
      CB00000000、付款人台南區中小企銀大林分行、面額190
      萬元之支票乙紙支付，其餘尾款500 萬元由被告向新光銀
      行貸款後（見本院卷第74頁），其中4,383,930 元由新光
      銀行直接撥貸匯入，不足部分由被告以現金給付，立契約
      書之買受人並非原告，有原告提出之不動產買賣契約書可
      稽（見本院卷第77至80頁），系爭房地係直接過戶給被告
      ，並於出賣人丁○○交付系爭房地後，被告與先生陳世昌
      、子女陳郁凱、陳思寧即搬入居住使用，公公即原告及婆
      婆陳朱秀麗並無實際居住在系爭房地，豈可於被告與陳世
      昌婚變後即主張系爭房地為借名登記？
  (二)對於原告其餘主張答辯如下：
    1.原告主張其出資230 萬元購屋部分，係因被告與陳世昌商
      量購買系爭房地，公公即原告與婆婆陳朱秀麗均肯定並同
      意資助部分買賣價金，才會於93年12月31日及94年1 月6
      日分別存入30萬元及200 萬元至被告之帳戶，上開款項屬
      贈與，否則應直接支付買賣價金給出賣人丁○○而非被告
      （見本院卷第81頁）。
    2.被告除分別於94年1 月3 日、94年1 月7 日交付面額30
      萬元、190 萬元之支票作為買賣價金外，其餘尾款向新光
      銀行貸款後付買賣價金，而支付銀行貸款均由被告之帳戶
      扣款，嗣因新光銀行貸款利率較高，被告於97年初才轉向
      國泰人壽保險公司辦理貸款，於98年2 月前均由被告帳戶
      扣繳（見本院卷第83頁），98年3 月份起貸款由所經營之
      「世昌佛具百貨」收入以現金支付貸款。
    3.否認原告99年3 月10日準備書狀所述，本件並無為爭取政
      府之優惠房屋貸款而將系爭房地借名登記在被告名下之情
      形：
      (1)縱使原告、原告之妻陳朱秀麗、原告長子陳世昌分別已
        於民國69、66、82年各自擁有房屋，但其三人並未曾以
        名下房屋向政府辦理優惠房屋貸款，茲補呈原告所有坐
        落嘉義縣溪口鄉三疊溪202-41地號土地及其上63建號、
        門牌號碼嘉義縣溪口鄉疊溪村下員林98號房屋之土地及
        建物登記第二類謄本（見本院卷第160 頁），如系爭房
        地係原告所購買，其自可以自己名義向政府辦理優惠房
        屋貸款，或以其妻陳朱秀麗或子女名義貸款，何需使用
        被告名義？
      (2)另原告雖提出關於原告之妻陳朱秀麗建築改良物所有權
        狀，卻無法調取其土地及建物登記謄本，惟以其準備書
        狀所述之門牌號碼「嘉義縣大林鎮○○里○○街23號」
        查詢結果，該屋及坐落基地所有權人為「林繼文」，於
        86年7 月1 日經拍賣取得所有權（見本院卷第162 頁）
        ，亦無法證明原告之妻陳朱秀麗無法向政府辦理優惠房
        屋貸款。
      (3)原告提出關於陳世昌所有坐落嘉義縣溪口鄉○○○段62
        建號、門牌號碼嘉義縣溪口鄉疊溪村下員林97號房屋之
        建物登記第一類謄本，其上建物他項權利部記載92年4
        月29日向京城商業銀行股份有限公司貸款設定本金最高
        限額125 萬元，係作為被告與陳世昌共同經營「世昌佛
        具百貨」週轉金使用，並非向政府辦理優惠房屋貸款。
        退步言，縱使陳世昌無法辦理優惠房屋貸款，原告尚有
        其他子女，亦可使用其他子女之名義辦理優惠房屋貸款
        。
      (4)故兩造間並無為爭取政府之優惠房屋貸款而將系爭房地
        借名登記在被告名下之約定，亦無成立借名契約之法律
        關係，原告應就其主張兩造間有借名契約之法律關係存
        在負舉證責任。
  (三)否認原告99年4 月21日民事準備狀(一)第一、二項所述內容，
    該些內容均不實在：
    1.「世昌佛具百貨」並無營利登記證，與「世昌佛俱雕刻社
      」營業地點不同、使用帳目不同、並非同一主體，原告所
      提出之「2008年1 月至2008年12月現金簿」（見本院卷第
      98 頁 至第125 頁），其上亦記載「世昌佛具百貨」，並
      非「世昌佛俱雕刻社」，其內所載均係「世昌佛具百貨」
      營業收入及支出，並無「世昌佛俱雕刻社」營業收入及支
      出。
    2.根據原告起訴狀提出其妻陳朱秀麗彰化銀行存摺存款帳號
      資料及交易明細查詢（見本院卷第26頁），可知其妻陳朱
      秀麗有3 筆定存，原告名下亦有資產，如係其個人購買系
      爭房地，其有能力支付買賣價款，而無需向向政府辦理優
      惠房屋貸款。
    3.原告所稱仲介之居間人甲○○係陳世昌姐夫妹妹的友人，
      當初有客人表示系爭房地租約將到期，可以賣給被告夫婦
      ，被告夫婦才請證人甲○○去調查該屋係該名客人所有還
      是另有他人，經證人甲○○調查結果，系爭房地所有權人
      為丁○○，被告夫婦才請證人甲○○去找真正屋主丁○○
      洽談買賣事宜，並由證人甲○○介紹代書給被告夫婦，其
      餘與賣方丁○○洽談買賣過程、簽約細節、買賣價金之交
      付等等，證人甲○○並未參與。
    4.被告與陳世昌並非受原告之命而分擔「世昌佛具百貨」店
      內營業與會計工作，「世昌佛具百貨」係被告與陳世昌共
      同經營，老闆為陳世昌，被告為老闆娘，雖原告提出之「
      2008年1 月至2008年12月現金簿」內載「世昌薪資5000元
      」、「嘉文薪資5000元」、「小任薪資5000元」（見本院
      卷第98頁至第125 頁），係被告與陳世昌共同約定各自領
      取5,000 元，其餘「世昌佛具百貨」經營所得均存進先生
      陳世昌名下帳戶，舉凡被告與陳世昌、二名小孩陳郁凱、
      陳思寧所有費用（學費、安親班費、午餐費、鋼琴測驗、
      學鋼琴及珠算、美語補習費、制服）、家庭生活開銷（世
      新第四台、買菜、衛生紙、棉被等日常用品、水電費、電
      話費、保險費、勞健保費、會錢、世昌同學小孩滿月紅包
      、家用…）、系爭房地之貸款、房屋稅、地價稅、以被告
      名義開立之票款（貨款、保險費…），均由所經營「世昌
      佛具百貨」所得收入支付，益證「世昌佛具百貨」之營業
      實與原告及其妻陳朱秀麗無關。
    5.證人戊○○之證言僅能證明系爭房地貸款曾辦理轉貸，轉
      貸後繳款方式由被告帳戶直接扣款，後來繳款方式曾變更
      至「世昌佛具百貨」收取現金，不能證明系爭房地係借名
      登記。且證人戊○○99年4 月21日於鈞院證稱：「（當時
      何人跟你詢問利率、轉貸問題？）利息部分新光銀行利息
      比較高，是被告和陳世昌二人和我討論的。」、「（後來
      出面辦理轉貸手續的人？）被告和陳世昌。」、「（轉貸
      時原告有出面（九十六年十二月間）？）我大部分都是和
      陳世昌接洽，有一次我去陳世昌他家，原告剛好在家，…
      」、「（何人簽名的？）被告、陳世昌」等語，顯然轉貸
      是被告與先生陳世昌之意，與原告無關，使繳款方式由被
      告帳戶扣款變更為至「世昌佛具百貨」收取現金，亦不能
      證明系爭房地係借名登記。
  (四)證人丁○○99年5 月5 日於鈞院作證時，證詞已受污染，其
    證稱：「（這件你有無與對方見過面？）有。買主是陳先生
    。」、「（你與買主陳先生接洽過？）我有與他談過價錢，
    後來就沒有再見面了。」、「（買主陳先生是何人？）是一
    個老人家。」、「（被告有無到現場？）我不認識。」、「
    （余先生帶哪位買主過來？）法庭後面之陳世昌，與年紀較
    大的陳先生。」、「（都是何人與你談？）老的陳先生。」
    、「（訂金何人交給你？）老的陳先生。」、「（簽約是當
    天？）是的。」、「（也是他們三人與你簽約？）是的。」
    、「（有無其他人在場？）就是代書、余先生、陳世昌、老
    的陳先生。」、「（錢是何人交給你？）老的陳先生。」、
    「（買方叫什麼名字？老的陳先生、還是年輕的男子？）買
    方是我價錢跟老的陳先生講好，他把訂金給我，但是簽約是
    何人我就不知道了，應該是老的陳先生跟我簽約。」、「（
    訂金三十萬元是如何交付？）現金。」、「（在這之前，你
    有無看過被告？）沒有，從來不認識。」云云，與事實不符
    ，亦與證人甲○○證述不符，顯然均不實在，為偽證不足憑
    採，不能證明買賣係原告借名登記在被告名下。
  (五)證人甲○○99年5 月5 日於鈞院證稱：「（定契約時，有哪
    些人在場？）陳世昌他父母親、陳世昌太太、丁○○、代書
    、陳世昌。」、「（當時何人委託你去找丁○○？）陳世昌
    。」「（在簽約之前，你找過丁○○幾次？）二次。」、「
    （你開價回來與何人討論價錢？）陳世昌。」、「（陳世昌
    他父親就是要貼補買房子？）補貼的定義多，但是我知道二
    百多萬元，就是陳世昌他父親拿出來的，要給陳世昌起家，
    如果我買房子，我的父母也會幫忙出一部分錢，何況陳世昌
    是獨子。」、「（就你接洽的過程，這個房子當初是陳世昌
    要買的？）對。」、「（五萬元是何人給你的？）陳世昌。
    」等語，證人證言無法證明原告有要為自己購買系爭房地之
    意思，無法證明系爭房地係原告借名登記在被告名下。購買
    系爭房地均是被告與陳世昌討論評估後，由陳世昌與證人甲○○接洽，請其出面找賣方丁○○及承辦代書。另證人甲○○證稱：「（簽約金何人拿出來的？）錢是陳世昌他父親拿
    出來的」、「（簽約時你有在場，頭期款是陳世昌父親拿出
    來的，你有無看到他交付頭期款給賣方？）有。」「【他是
    交現金還是支票？（頭期款）】他們之間要簽約，是由他們
    決定的，不是我決定的，我只能證明陳世昌他父親確實有拿
    錢出來。」、「（你怎麼知道錢是陳世昌他父親拿出來的？
    ）我知道，我們是很久很熟悉的朋友，我們兩家也有親戚關
    係，當時我與陳世昌接觸時，他父親有在場，他父親說，要
    把房子買下來，要給兒子擴張店面，價錢方面，他父親確實
    有跟我說，只要我們價金談好，他會拿出來。」云云，不實
    在，證人證言明顯偏頗，因為簽約金30萬元係被告開立支票
    交付，與原告無關。
  (六)被告因陳世昌外遇及實施家暴而離家，警察局均有報案記錄
    ，被告並非無故離家，且陳世昌明知被告下落卻故意向大林
    分局謊報被告為失蹤人口，已涉刑法責任，公公即原告竟偏
    袒其子，對被告興訟，令被告相當心寒。
  (七)並聲明：1.原告之訴駁回。2.訴訟費用由原告負擔。
三、爭點事項：
  (一)不爭執事項：
    1.如附表所示之系爭房地均登記為被告所有，登記原因為買
      賣，原因發生日期為94年1 月3 日。
    2.購買系爭房地之第1期款300,000 元、第二期款1,900,000
      元係由原告之妻陳朱秀麗交與被告繳納。
    3.被告與配偶即證人陳世昌因故現為分居狀態。
  (二)爭執事項：
    1.兩造就系爭房地是否成立借名登記契約，由被告出名登記
      為所有權人？
    2.原告本於借名登記契約終止後之返還登記請求權及民法第
      767 條所有物返還請求權提起本訴，是否有理由？
四、按當事人主張有利於己之事實者，就其事實有舉證之責任，
    民事訴訟法第277 條前段定有明文；又借名登記係契約行為
    ，原告主張借名登記關係存在，應就借名登記契約確已成立
    之事實，負舉證責任，若其先不能舉證，則被告就其抗辯事
    實即令不能舉證，或其所舉證據尚有疵累，亦應駁回原告之
    請求（最高法院87年台上字第562 號判決同此意旨可參）。
    第稱「借名登記」者，謂當事人約定一方將自己之財產以他
    方名義登記，而仍由自己管理、使用、處分，他方允就該財
    產為出名登記之契約。因此，需借名者與出名者之間，於登
    記之初有借名之意思合致，而將屬於借名者現在或將來之財
    產，登記在出名者名義下，並由借名者自己管理、使用、處
    分方屬之。是本件原告自應就系爭房地與被告確有借名登記
    契約合意之有利事實負舉證之責。經查：
  (一)原告雖主張伊為系爭房地實際出資購買人，固據提出原告之
    妻陳朱秀麗於彰化銀行存摺存款帳號資料及交易明細表、「
    世昌佛俱雕刻社」97年全年店內帳目表為證。被告則以原告
    所提供之資金為贈與，資為抗辯。惟縱認系爭房地之總價金
    由原告負擔，支出資金之人，與買賣契約之買受人未必恆屬
    一致，而支出資金緣由亦可能係基於贈與，而非僅只借名登
    記契約一端，自難僅據原告為系爭房地買賣支出價金一情，
    遽認原告與被告就系爭房地確有借名登記契約存在。
  (二)原告前聲請傳喚證人戊○○、丁○○、甲○○到院，相關證
    詞（見本院卷第88至94頁、第137 至第154 頁），僅陳及房
    屋貸款繳納方式、購買系爭房地經過及出資情形、系爭房地
    使用情形，惟均未提及兩造間有任何借名登記之合意，尚難
    認其得作為證明兩造間借名登記之合意之證據。
  (三)原告訴訟代理人於本院99年3 月10日言詞辯論期日自陳：「
    （法官問：系爭房地的權狀何人保管？）放在原告那裡。」
    （見本院卷第54頁）；證人甲○○於99年5 月5 日言詞辯論
    期日證稱：「（法官問：系爭房屋土地出售情形如何？）我
    一直經營法拍屋，所以很多資訊我都知道。陳世昌跟我說，
    他有點想買中興路2 段172 號房子，他來找我，因為我們之
    前法拍資訊，我們會知道拍定人是何人，我就去找買主，我
    就擔當中間的仲介。」、「（法官問：後來價錢如何談成？
    ）我談好的，我就約他們到中山路施政賢代書那裡寫契約，
    因為我與陳世昌是朋友，而且他父母親與我是鄰居。」、「
     （ 法官問：定契約時，有哪些人在場？）陳世昌他父母親
    、陳世昌太太、丁○○、代書、陳世昌。」、「（法官問：
    契約何人簽名的？）忘記了。當時他們有涉及到房子用以何
    人名義，這件事情我不過問，當時有聽到要辦理首購，陳世
    昌他父親把錢拿出來之後，就說要省一點。」、「（法官問
    ：簽約金何人拿出來的？）錢是陳世昌他父親拿出來的。」
    、「（被告訴訟代理人問：當時何人委託你去找丁○○？）
    陳世昌。」、「（被告訴訟代理人問：你開價回來與何人討
    論價錢？）陳世昌。」、「（被告訴訟代理人問：你怎麼知
    道錢是陳世昌他父親拿出來的？）我知道，我們是很久很熟
    悉的朋友，我們兩家也有親戚關係，當時我跟陳世昌接觸時
    ，他父親（即原告）也有在場，他父親說，要把房子買下來
    ，要給兒子擴張店面，價錢方面，他父親確實有跟我說，只
    要我們價金談好，他會拿出來。」、「（被告訴訟代理人問
    ：陳世昌他父親就是要貼補買房子？）貼補的定義很多，但
    是我知道二百多萬元，就是陳世昌他父親拿出來的，要給陳
    世昌起家，如果我買房子，我的父母也會幫忙出一部份錢，
    何況陳世昌是獨子。」、「（被告訴訟代理人問：就你接洽
    的過程，這個房子當初是陳世昌要買的？）對。」（見本院
    卷第147 頁至152 頁）準此以言，系爭房地所有權狀既由被
    告所保管，是關於借名契約中「借名者是否仍由自己管理、
    使用、處分」、「借名者是否仍居於所有權人行使權利」等
    契約必要之點，尚且不能證明。況證人甲○○證稱系爭房地
    係被告之夫陳世昌要購買，亦係陳世昌委託甲○○去找出賣
    人丁○○，甲○○居中與丁○○洽談價錢後，亦係甲○○與
    被告之夫陳世昌討論價錢，而原告雖有出資，然出資之動機
    在供陳世昌擴張店面、起家（台語）營業，且吩咐陳世昌要
    省一點，難認系爭房地登記於被告名下時，原告有自己所有
    、管理、使用、收益之意思，與首揭關於借名登記契約之說
    明，自屬有間，不能據此肯認兩造間有任何借名登記契約存
    在。
  (四)至於證人陳世昌雖於99年6 月2 日本院言詞辯論期日證稱：
    「（法官問：系爭房地是何人要買的？）我父親拿錢出來要
    做為店面用的，讓我們去住。我們在那裡住，由我們打點這
    家店。」、「（法官問：系爭房屋是何人找的？）這個房子
    我是透過證人甲○○，他之前就和我父親很熟，找那間房屋
    的屋主是何人，中間都是證人丁○○、證人甲○○去接洽。
    」、「（法官問：什麼叫借名契約？）當初要買時，我們沒
    有那麼多錢，要貸款很多，因為我父親、我、我母親都有房
    子。因為我太太沒有房子，所以先用我太太的名字登記。」
    、「（被告訴訟代理人問：借名登記契約是何時說的？在場
    有何人？）證人甲○○問我和父親多少錢要買，然後證人甲○○、證人丁○○說好，就等著要簽約，後來我們找代書，
    知道我們沒有那麼多資金，當時才商量要用何人的名字。」
    、「（被告訴訟代理人問：當時和何人商量？）我父母親、
    我太太。」、「（原告訴訟代理人問：既然原告為負責人，
    為何你跟被告的家庭開支，可以從店裡面支出？）因為父母
    親就是要讓我們起家，錢讓我們自己去打點，我們自己賺自
    己開銷。」（見本院卷第177 、178 、181 頁）。查證人陳
    世昌雖為原告之子、被告之配偶，惟被告因故於99年1 月18
    日起即離開夫妻之共同住所地，未與證人陳世昌同住至今，
    此有嘉義縣警察局民雄分局大美派出所受理失蹤人口案件登
    記表在卷可稽，且原告亦自陳被告與配偶陳世昌感情生變、
    離家至今，互核一致，堪信屬實。被告既與證人陳世昌感情
    生變分居至今，於夫妻修好前，難認無所怨懟忿恨情事，非
    無偏袒之動機，則前揭證詞是否避重就輕、能否盡為採信，
    非無疑問。退言之，縱認證人陳世昌證言為可採，雖可認兩
    造與證人陳世昌間確曾於購買系爭房地時磋商討論以何人為
    登記名義人，然其亦證稱原告要讓陳世昌起家（台語）營業
    ，則原告就系爭房地雖有出資，然並無自己所有、管理、使
    用、收益之意思，當不能據此認定兩造間有任何借名登記契
    約存在。
  (五)原告至本件訴訟言詞辯論終結前，未據提出任何直接證據加
    以證明，兩造間確有借名登記契約之存在。準此，原告主張
    兩造間成立借名登記契約云云，然未舉證證明所主張之事實
    為真實，揆諸前揭舉證責任之法律意旨，其主張自不足採。
五、原告另主張伊為所有權人，請求依民法767 條物上請求權規
    定返還系爭房地云云。惟按所有人對於無權占有或侵奪其所
    有物者，得請求返還之。對於妨害其所有權者，得請求除去
    之。有妨害其所有權之虞者，得請求防止之。民法第767條
    第1 項定有明文。查被告現登記為系爭房地之所有權人，此
    為兩造所不爭執，並有系爭房地登記謄本在卷可考。原告未
    舉證證明其對系爭房地與被告間有何借名登記契約存在，又
    未舉證證明其係系爭房地所有權人。從而，原告依物上請求
    權之法律關係請求被告返還系爭房地，亦屬無據。
六、綜上，原告既無法舉證證明其對系爭房地與被告間有何借名
    登記契約存在，又未舉證證明其係系爭房地所有權人。從而
    ，原告本於借名登記契約終止後之返還登記請求權及民法第
    767 條所有物返還請求權之法律關係，請求被告應將如附表
    所示之系爭房地移轉登記與原告，為無理由，應予駁回。
七、本件事證已臻明確，兩造其餘攻擊防禦方法，經本院審酌後
    ，認與判決結果不生影響，爰不一一論述，附此敘明。
八、據上論結，本件原告之訴為無理由，依民事訴訟法78條，判
    決如主文。
中    華    民    國    99    年    6     月    16    日
                      民事第三庭法  官  黃茂宏
以上正本係照原本作成。
如對本判決上訴須於判決送達後20日內向本院提出上訴狀，除依
對造人數提出繕本外，並應依上訴利益繳交第二審裁判費。
中    華    民    國    99    年    6     月    16    日
                                書記官  李彩娥
┌──────────────────────────────────────────────┐
│土地附表：                                                                                  │
├──┬─────────────────────┬─┬──────┬─────┬──────┤
│ 編 │    土        地        坐        落      │地│  面  積    │  權  利  │            │
│    ├───┬────┬──┬───┬─────┤  ├──────┤          │備        考│
│ 號 │縣  市│鄉鎮市區○ 段 ○ ○段 │  地  號  │目│  平方公尺  │  範  圍  │            │
├──┼───┼────┼──┼───┼─────┼─┼──────┼─────┼──────┤
│001 │嘉義縣│大林鎮  │水頭│      │1409      │建│108.10      │全部      │            │
├──┼───┼────┼──┼───┼─────┼─┼──────┼─────┼──────┤
│002 │嘉義縣│大林鎮  │水頭│      │1419      │建│63.56       │全部      │            │
├──┼───┼────┼──┼───┼─────┼─┼──────┼─────┼──────┤
│003 │嘉義縣│大林鎮  │水頭│      │1418      │建│19.18       │全部      │            │
├──┼───┼────┼──┼───┼─────┼─┼──────┼─────┼──────┤
│004 │嘉義縣│大林鎮  │水頭│      │1412      │建│100.06      │全部      │            │
└──┴───┴────┴──┴───┴─────┴─┴──────┴─────┴──────┘
┌─────────────────────────────────────┐
│建物附表︰                                                                │
├──┬──┬─────┬────┬────┬─────────┬──┬──┤
│ 編 │ 建 │          │        │建築式樣│     建物面積     │權利│    │
│    │    │建物門牌  │基地坐落│主要建築│（單位：平方公尺）│    │備考│
│    │    │          │        │材 料 及│                  │範圍│    │
│ 號 │ 號 │          │        │房屋層數│                  │    │    │
├──┼──┼─────┼────┼────┼─────────┼──┼──┤
│    │    │嘉義縣大林│嘉義縣大│住家用鋼│                  │    │    │
│001 │344 │鎮○○路二│林鎮水頭│筋混凝土│99.75平方公尺     │全部│    │
│    │    │段182巷10 │段1419地│加強磚造│                  │    │    │
│    │    │弄8號     │號      │2層     │                  │    │    │
├──┼──┼─────┼────┼────┼─────────┼──┼──┤
│    │    │嘉義縣大林│嘉義縣大│住家用鋼│                  │    │    │
│002 │343 │鎮○○路二│林鎮水頭│筋混凝土│244.30平方公尺    │全部│    │
│    │    │段172號   │段1412地│加強磚造│                  │    │    │
│    │    │          │號      │3層     │                  │    │    │
├──┼──┼─────┼────┼────┼─────────┼──┼──┤
│    │    │嘉義縣大林│嘉義縣大│住家用鋼│                  │    │    │
│003 │342 │鎮○○路二│林鎮水頭│筋混凝土│295.67平方公尺    │全部│    │
│    │    │段172-1號 │段1409、│加強磚造│                  │    │    │
│    │    │          │1418、14│3層     │                  │    │    │
│    │    │          │19地號  │        │                  │    │    │
└──┴──┴─────┴────┴────┴─────────┴──┴──┘

司法院資訊處製作；財團法人民間司法改革基金會備份。
